臺灣士林地方法院民事判決　　　　　　　　　　　　　九十三年度訴字第二一九號
　　原　　　告　甲○○
　　訴訟代理人　傅文民律師
　　複代理人　　丁○○
　　被　　　告　乙○○
當事人間返還不當得利事件，本院於九十三年五月十九日言詞辯論終結，判決如下：
    主    文
原告之訴駁回。
訴訟費用由原告負擔。
    事實及理由
一、原告主張：兩造係夫妻，原告心急年近半百仍無子嗣，被告卻經常離家，拒不履
    行同居義務。於是，原告乃於九十年七月三日與被告簽訂同意書，由被告承諾與
    原告「盡夫妻義務」、「要常回家，房事要作」，否則任由原告綑綁以便行房，
    原告則將如起訴狀附表所示之不動產所有權二分之一移轉登記為被告所有以為代
    價，並已於九十年七月九日辦理移轉登記完畢。惟上開約定有背於善良風俗，依
    民法第七十二條規定應屬無效，被告取得系爭不動產所有權二分之一為無法律上
    之原因，致原告受損害，爰依同法第一百七十九條規定，請求判決：被告應將如
    起訴狀附表所示不動產所有權移轉登記與原告。
二、被告則以：原告為抵付其自八十九年六月起，即未支付被告每月生活費新台幣（
    下同）六萬元之承諾，而將系爭不動產所有權二分之一，以贈予為由移轉登記予
    被告等語置辯。求為判決：駁回原告之訴。
三、原告主張被告於九十年七月三日簽立同意書，同意承諾與原告「盡夫妻義務」、
    「要常回家，房事要作」，否則任由原告綑綁以便行房；如起訴狀附表所示之不
    動產所有權二分之一，係由原告移轉登記為予被告所有之事實，業據提出同意書
    、台北市土地、建物登記謄本為証，被告對此亦不爭執，固應信為真實。惟被告
    否認本件所有權移轉之原因係出於前開「同意書」之約定，且兩造係以「夫妻贈
    與」為由向主管單位之台北市士林地政事務所申請登記，此據証人即代辦登記之
    代書丙○○証述明確外，復有九十三年三月八日北市士地字第09330367800號臺
    北市士林地政事務所函檢附土地登記申請書、土地建築改良物贈與所有權移轉契
    約書、財政部臺北市國稅局贈與稅不計入贈與總額証明書在卷可稽，足証本件所
    有權移轉登記之原因，並非基於上述之「同意書」，原告此部分之主張，顯非可
    取。
四、原告於最後一次言詞辯論時改稱本件所有權移轉登記之原因係贈與，惟以上述「
    同意書」之內容為附款，屬附有負擔之贈與，負擔之內容違反公序良俗，贈與契
    約亦為無效等語，被告則抗辯本件移轉與前揭「同意書」無涉。經查：
    (一)系爭同意書之全文記載為「吾乙○○同意與先生甲○○，盡夫妻義務，絕不食
      言，要常回家，房事要作，若有違背，願意任由先生叫朋友，一起綑綁在房間
      ，只限於作房事，任何時間都不能將對方暴力相向，不得異議，不得提告訴。
      同意人簽名乙○○同意人手印中華民國九十年七月三日」，同意書中並未提及
      任何有關於本件不動產所有權移轉之相關事宜，尚難遽認該「同意書」之內容
      即為贈與系爭不動產之負擔。
    (二)本件「同意書」立據之時間係九十年七月三日，系爭不動產所有權移轉之贈與
      契約係九十年七月三日，代書於同年月六日遞件，九日完成登記，分別有同意
      書、土地建築改良物贈與所有權移轉契約書、土地登記申請書之收件戳記可憑
      ，固可証明「同意書」立據之時間與本件所有權移轉之時間相同，但被告稱「
      …原告答應每個月給我六萬元，要我將工作辭掉，因為好幾年未履行承諾，所
      以就把系爭不動產二分之一移轉登記給我」（見本院卷第四十頁）、「原告承
      諾每月給我六萬元，付款至八十九年六月後即未付款，因為原告隨便將錢借給
      別人、亂花錢，所以移轉二分之一給我」（見本院卷第四十九頁）、「…九十
      年七月三日那次的過戶只是口頭講的，因為原告沒給我六萬元，過戶後原告每
      個月就不給我六萬元了……（同意書是在）過戶前，在原告家談好要過戶，就
      請代書來我家寫契約書，代書還沒有來之前，我鼓勵他去上班，才會寫系爭同
      意書」（見本院卷第五十四頁），並提出被告書立「八十五年二月起每個月給
      乙○○六萬元正終身為止每月伍日付款甲○○書85.2.13」之字據為証，原告
      對該字據之真正不爭執，並於本院言詞辯論時陳明「我確實有承諾自八十五年
      二月起，每月給被告六萬元，給付至八十九年六月止，……，九十年七月過戶
      後，每月收取之租金三萬元都給被告……寫完同意書過完戶後，我才告訴被告
      ，過戶後每個月不再給付六萬元，改由被告收取租金三萬元」等語（見本院卷
      第五十四頁），核其內容與被告所述相符，如「同意書」係本件贈與之附擔，
      何以被告願將每月受領六萬元生活費之權利，無端改為每月三萬元之理？益徵
      原告主張「同意書」內容係本件贈與之附款，不可採信。証人即代書丙○○固
      証稱「…我有聽到原告說是協議好附有條件，但是沒有告訴我詳細內容」（見
      本院卷第四十七頁），但証人之証詞係「聽到原告說」，並非本身見聞事情之
      內容，原已無証據能力，況且証人復未能明白敘述所附條件之內容，自不足認
      定証人丙○○所稱之「條件」即係「同意書」之內容，併此敘明。
五、末按民法第七十二條所謂法律行為有背於公共秩序或善良風俗者無效。乃指法律
    行為本身違反國家社會一般利益及道德觀念而言。又法律行為是否違反公序良俗
    ，應就法律行為之內容，附隨情況以及當事人之動機、目的及其他相關因素客觀
    地綜合判斷，並應以社會上通常合理之人的共同價值確信為判斷基礎。縱認原告
    主張「同意書」係本件贈與之負擔為真正，經觀諸系爭「同意書」之內容所載，
    被告係承諾「同意與先生甲○○，盡夫妻義務，絕不食言，要常回家，房事要作
    」，其應負擔之內容僅係夫妻間應履行同居義務之重申，此乃社會倫常當然之理
    ，原告要求被告應履行同居義務，意即在維繫個人婚姻，與國家社會一般利益無
    關，難認有何違背「公共秩序」之處，且亦為被告在法律上所當然應盡之義務，
    並無違一般道德正義觀念或「善良風俗」，自不生贈與有無效之情事。至於「同
    意書」後段所載「…若有違背，願意任由先生叫朋友，一起綑綁在房間，只限於
    作房事」部分，則屬違背同居義務之約款，其以綑綁方式脅迫履行同居義務，有
    違社會上通常合理之人的共同價值之確信，應屬違背善良風俗而無效，惟其法律
    效果僅限於被告違背同居義務時，無該約款之適用而已，贈與契約之負擔即被告
    應履行同居義務部分仍屬有效，贈與契約之效力自不受影響。
六、綜上所述，原告尚不能証明系爭「同意書」係本件不動產所有權移轉登記之原因
    ，或原告贈與該不動產所有權之負擔；縱使認該「同意書」係贈與系爭不動產所
    有權之負擔，因該「同意書」之內容，並無違背民法第七十二條公共秩序或善良
    風俗之規定，贈與契約仍非無效，從而原告主張系爭不動產所有權移轉登記之原
    因行為無效，被告應依不當得利之法律關係，移轉原告聲明所主張之不動產予原
    告，即屬無據，應予駁回。
據上論結，原告之訴為無理由，依民事訴訟法第七十八條判決如主文。
中　　　華　　　民　　　國　　九十三　　年　　　六　　　月　　　九　　　日
                                    臺灣士林地方法院民事第一庭
          　　　　　                    法  官  陳雅玲
右為正本係照原本作成。
如對本判決上訴須於判決送達後廿日內向本院提出上訴狀。
中　　　華　　　民　　　國　　九十三　　年　　　六　　　月　　　十　　　日
　　　　　                              書記官  黃惠苹
